高雄高等行政法院判決　　　　　　　　　　　　　　九十二年度訴更字第七十六號
　　　　　　　　　　　　　　　.
　　原　　　告　甲○○
　　訴訟代理人　林賢郎　會計師
　　　　　　　　王振東　會計師
　　參　加　人　丙○○
　　　　　　　　丁○○
　　　　　　　　戊○○○
　　　　　　　　己○○
　　右四人共同
　　訴訟代理人　甲○○
　　複 代 理人　林賢郎　會計師
　　　　　　　　王振東　會計師
　　被　　　告　財政部台灣省南區國稅局
　　代　表　人　乙○○
　　訴訟代理人　庚○○
右當事人間因贈與稅事件，原告不服財政部中華民國九十年一月十八日台財訴字第０
九０一三五０七六七號訴願決定，經本院判決（九十年度訴字第九三四號）後，由最
高行政法院發回更審。本院判決如左：
　　主  文
原告之訴駁回。
訴訟費用（含發回前除確定部分外之上訴審訴訟費用）由原告及參加人負擔。
    事  實
壹、事實概要：
    緣原告及參加人之被繼承人王潔力於民國（下同）八十四年八月十日死亡，其生
    前於八十四年間分別移轉新台幣（下同）八、二七九、０００元，四、七六九、
    ０００元，八、０五七、０００元，二、八七七、０００元，四、四００、００
    ０元，三、０００、０００元，五七０、０００元，及五００、０００元，合計
    三二、四五二、０００元，予其子女即參加人丙○○、丁○○、戊○○○、己○
    ○等四人及訴外人吳惠、劉滌輝、普濟宮、法源寺，案經被告查獲，經核定贈
    與總額三二、四五二、０００元，贈與稅額八、九二四、八四０元，並以王潔力
    之配偶即原告、及其子女即參加人丙○○、丁○○、戊○○○、己○○等全體繼
    承人為納稅義務人發單課徵，原告不服，申經復查未獲變更，提起訴願，亦遭決
    定駁回，原告及參加人主張就王潔力生前給與參加人丙○○八、二七九、０００
    元中，有四、二０八、一三六元係返還丙○○所墊付之醫療費、旅費、生活費，
    並非全屬贈與，遂提起本件行政訴訟。前經本院以九十年度訴字第九三四號判決
    將訴願決定及原處分（復查決定含原核定處分）關於被告核定剔除原告及參加人
    八十四年度贈與稅，其中贈與人即被繼承人王潔力於生前償還參加人丙○○代墊
    之旅費八四三、九０八元；醫療費用七四四、四六四元；生活費用九五四、００
    ０元，合計二、五四二、三七二元部分，均撤銷。嗣經被告提起上訴，由最高行
    政法院以九十二年度判字第一三五四號判決將原判決關於此部分廢棄，發回本院
    更為審理。
貳、兩造聲明：
一、原告聲明求為判決：訴願決定及原處分（復查決定含原核定處分）關於被告核定
                      原告及參加人之被繼承人王潔力八十四年度贈與總額超過二
                      九、九０九、六二八元部分，均撤銷。
二、被告聲明求為判決：原告之訴駁回。
參、兩造之爭點：
甲、原告及參加人主張之理由：
一、按「贈與係指財產所有人以自己之財產，無償給予他人，經他人允受而生效力之
    行為。」為遺產及贈與稅法第四條所明定，又「贈與，因當事人一方以自己之財
    產，為無償給予他方之意思表示，經他方允受而生效力。」亦為民法第四百零六
    條所規定，因此，贈與行為，需有給予之意思表示，及允受之相對意思表示，始
    能成立，而非片面之單獨行為。則被告依據資金流程，而不問繼承人丙○○受領
    之性質，即率斷為贈與，即不符前揭法律行為成立之要件，且被告於作成處分前
    ，均未傳訊任何受領人以查明受領之性質，乃為最嚴重之瑕疪。
二、被繼承人於七十八年體檢發現罹患癌症，至辭世之日，長達六年，因子女均旅居
    美國，患病期間，子女除經常分別返台探視外，子女雖旅居國外，但均甚孝順，
    被繼承人亦應子女之要求，多次赴美就醫，因重病在身，為恐長途旅行過份勞累
    導致惡化，每次赴美均由子女返台陪同前往，且搭乘商務艙或頭等艙，在美期間
    ，為恐影響子孫生活秩序及就學，如需較長之療養期間時，則賃屋自居，並聘雇
    專門看護，上開旅費、醫療費用、租金及看護、生活費用等極為龐大，均由子女
    墊付，因此，被繼承人處分財產給予子女現金，有部分係費用之返還，並非全屬
    贈與，被告置在美付費之事實不問，悉數以贈與認定，顯有不當。該等款項，固
    係被繼承人所給付，但參加人代被繼承人支付之各項醫療生活費用在先，雖其支
    付為子女盡孝之道，但其後所獲給付，應可視為償還其代墊之各項費用，不應只
    計其入，不計其出，況原告主張之部分為支出具體並取得支付之憑證部分，與實
    際支付之總額相去甚遠，譬如：子女四人均各有支付，但原告請求部分，僅有長
    子丙○○代為支付且有收據或租約之部分。詎料，被告雖定有支付事實，但以原
    告不能證明確由原告所支出為理由，不予採信，茲將關於被告核定贈與丙○○部
    分之若干留存憑證部分說明如次：
（一）旅費部分：
    自八十三年下半年起，長子丙○○夫婦及子女回台，及陪同被繼承人赴美就醫之
    旅費，僅以國際機票一項即高達美金九四、七０四．六０元，以匯率一美元折新
    台幣二六．五０元計算達新台幣二、五０九、六七二元，其中八十三年五月十一
    日由丙○○返台商洽赴美事宜，隨即返美安排醫療，八十三年五月十九日再陪同
    被繼承人夫婦偕同赴美就醫，迄同年九月由子媳陪同返台，另八十三年十一月三
    十日丙○○夫婦再度回台陪同被繼承人赴美就醫，八十四年一月三十日返台，以
    上八十三年度兩次赴美，由子女墊付之機票即達美金三一、八四五．六０元，折
    合新台幣八四三、九０八元；上開證明僅係自八十二年下半年迄逝世之日止，由
    長子丙○○墊付之票款。
（二）醫療費用部分：
　　被繼承人患病期間，數度赴美就醫，美國醫療費用之昂貴，世人皆知，被繼承人
    又非美國公民，並無醫療保險，且在美就醫均由長子丙○○安排尋求癌症專科家
    庭醫院診治，其費用亦由長子墊付，目前留有憑證部分為美金二八、０九三元，
    折合新台幣七四四、四六四元。
（三）生活費部分：
　　赴美期間，為恐影響子孫之生活秩序及教育，要求賃屋自居，並聘私人看護，前
    已提及，其中賃屋之費用為美金三六、０００元，折合新台幣九五四、０００元
    ，其餘生活費及看護費用，亦極龐大，惟因未留憑證，無從提示，各該費用亦均
    由丙○○墊付。以上旅費、醫療費、生活費為被繼承人長子丙○○墊付費用部分
    ，合計達新台幣四、二０八、一三六元。
三、被繼承人赴美就醫為不爭之事實，往返旅費、醫療費用及租賃房屋之費用，亦經
    原告取得受領人之收據或證明，原告已盡舉證之能事，本部分二、五四二、三七
    二元，鈞院原審認足堪採信，乃予判決撤銷。最高行政法院及被告雖以取得收據
    ，尚不足證明係由丙○○等支付，惟查系爭標的發生日期前後，距今已達八年以
    上甚至十年之久，支付之工具多為信用刷卡，且原先所用信用卡已多次更換，發
    卡金融機構保存期限亦已逾期，繼向旅行社查詢收款存款，亦僅保存兩年，無法
    提供當初收款紀錄，本案因事過境遷，無法就付款紀錄提出客觀之流程證明。
四、復依一般經驗法，上開醫療費用、旅費、租金等項，應付之事實不容否定，亦即
    上開費用必須支付，且有人支付，應支付人不外為被繼承人本人或其子女（案外
    人不可能無條件代為支付），惟查被繼承人於當時已年邁並重症在身，並無正式
    職業，亦未經營其他事業，因此並無可觀之所得或收入，亦無鉅額或相當之存款
    可供支應，以上事實，被告不能諉為不知，因被繼承人為被告管轄內之納稅義務
    人，每年綜合所得稅均由被告核定，不論有無申報，被告均能自電腦歸戶得悉，
    如有所得，自無法隱瞞，又如有相當之存款，亦可自利息扣繳資料中查出，況所
    有銀行存款、事業投資，被告可以身分證統一編號查出並彙總，再者申報之被繼
    承人遺產稅，被告核定及調查結果，亦無任何其他存款帳戶及事業投資，足堪證
    明被繼承人於重病期間赴美就醫所生之龐大費用，被繼承人並無足夠之支付能力
    （資金），該項費用係由子女所墊付，應無疑義。被告要求以資金流程證明原告
    支付之事實，顯屬苛擾，並背於經驗法則，最高行政法院未能糾正，亦屬失察。
乙、被告主張之理由：
一、按「凡經常居住中華民國境內之中華民國國民，就其在中華民國境內或境外之財
    產為贈與者，應依本法規定，課徵贈與稅。」；「本法稱贈與，指財產所有人以
    自己之財產無償給予他人，經他人允受而生效力之行為。」；「左列各款不計入
    贈與總額：．．．四、扶養義務人為受扶養人支付之生活費、教育費及醫療費。
    」分別為遺產及贈與稅法第三條第一項、第四條第二項、及第二十條第四款所明
    定。
二、查王潔力將出售土地所得之部分款項八、二七九、０００元移轉予其子丙○○，
    為原告所不爭，原告主張部分係償還丙○○所墊付之款項，自應負舉證責任，非
    能以王潔力生前無經常性收入，即推定原告所稱係屬真實。而原告所提示之證物
    於遺產稅案件亦已提示，並經最高行政法院九十年判字第一八０號判決確定，僅
    能證明四、二０八、一三六元係王潔力赴美就醫所發生之相關費用，未能證明係
    由其子丙○○所墊付；又原告提示外國公證人之簽證資料，說明系爭金額係經由
    丙○○之手所支付，惟亦看不出資金來源，仍無法證明系爭金額確係丙○○以自
    有資金加以支付，且原告於遺產稅事件亦曾主張系爭金額係王潔力清償丙○○之
    墊付款，經最高行政法院以王潔力生前出售土地收取之價款（系爭金額係土地價
    款之一部分），係分別轉入其繼承人帳戶，認為所訴核不足採。故原告所提示外
    國公證人之簽證資料，仍無法證明王潔力有「代墊」之事實。
     理  由
壹、程序方面：
    按「行政法院認為撤銷訴訟之結果，第三人之權利或法律上利益將受損害者，得
    依職權命其獨立參加訴訟，並得因該第三人之聲請，裁定允許其參加。」、「第
    三人依前條規定聲請參加訴訟者，應向本訴訟繫屬之行政法院提出參加書狀，表
    明左列各款事項：．．．」行政訴訟法第四十二條第一項、第四十三條第一項分
    別定有明文。本件參加人丙○○、丁○○、戊○○○、己○○與原告均為被繼承
    人王潔力之共同繼承人，就本件稅捐債務均屬連帶債務人，彼等就本件訴訟之結
    果，有法律上之利害關係於原審訴訟中聲請參加訴訟，惟並未提出參加書狀，嗣
    於本件發回本院更為審理期間已補提參加訴訟之聲請狀，經核並無不合，其訴訟
    參加程序自屬合法，應予准許其參加。
貳、實體方面：
一、按「凡經常居住中華民國境內之中華民國國民，就其在中華民國境內或境外之財
    產為贈與者，應依本法規定，課徵贈與稅。」、「本法稱贈與，指財產所有人以
    自己之財產無償給予他人，經他人允受而生效力之行為。」、「左列各款不計入
    贈與總額：．．．四、扶養義務人為受扶養人支付之生活費、教育費及醫療費。
    」分別為行為時遺產及贈與稅法第三條第一項、第四條第二項及第二十條第四款
    所明定。
二、本件原告及參加人之被繼承人王潔力於八十四年八月十日死亡，其生前於八十四
    年間分別移轉八、二七九、０００元，四、七六九、０００元，八、０五七、０
    ００元，二、八七七、０００元，四、四００、０００元，三、０００、０００
    元，五七０、０００元，及五００、０００元，合計三二、四五二、０００元，
    予其子女即參加人丙○○、丁○○、戊○○○、己○○等四人及訴外人吳惠、
    劉滌輝、普濟宮、法源寺，案經被告查獲，經核定贈與總額三二、四五二、００
    ０元，贈與稅額八、九二四、八四０元，並以王潔力之配偶即原告、及其子女即
    參加人丙○○、丁○○、戊○○○、己○○等全體繼承人為納稅義務人發單課徵
    等情，為兩造分別陳明在卷，復有被告贈與稅應稅案件核定通知書及八十六年度
    贈與稅繳款書等原本附原核定卷可稽。而原告提起本件訴訟係以：被繼承人王潔
    力生前赴美就醫，往返旅費、醫療費用及租賃房屋之費用，經原告取得受領人之
    收據或證明，原告已盡舉證之能事，此部分合計二、五四二、三七二元，上開費
    用由參加人丙○○等支付，且該費用發生日期，距今已達八年以上甚至十年之久
    ，支付之工具多為信用刷卡，而原先所用信用卡已多次更換，發卡金融機構保存
    期限亦已逾期，繼向旅行社查詢收款存款，亦僅保存兩年，無法提供當初收款紀
    錄，依一般經驗法則，上開醫療費用、旅費、租金等項，應付之事實不容否定，
    應支付人不外為被繼承人本人或其子女，然被繼承人當時已年邁並重症在身，並
    無正式職業，亦未經營其他事業，因此並無可觀之所得或收入，亦無鉅額或相當
    之存款可供支應，被繼承人為被告管轄內之納稅義務人，被告均能自電腦歸戶得
    悉其所得，如有相當存款，亦可自利息扣繳資料中查出，況所有銀行存款、事業
    投資，被告可以身分證統一編號查出並彙總，再者申報之被繼承人遺產稅，被告
    核定及調查結果，亦無任何其他存款帳戶及事業投資，足堪證明被繼承人於重病
    期間赴美就醫所生之龐大費用，被繼承人並無足夠之支付能力（資金），該項費
    用係由子女所墊付，應無疑義等語，資為論據。
三、按「租稅稽徵程序，稅捐稽徵機關雖依職權調查原則而進行，惟有關課稅要件事
    實，多發生於納稅義務人所得支配之範圍，稅捐機關掌握困難，為貫徹公平合法
    課稅之目的，因而課納稅義務人申報協力義務。」司法院釋字第五三七號解釋在
    案。次按財產所有人以自己之財產無償給予他人，經他人允受之行為，應依法課
    徵贈與稅。財產所有人將其財產片面移轉予他人，並經他人受領（或提領）者，
    稅捐稽徵機關即可作有將財產無償移轉予他人之認定，如該財產所有人主張其財
    產之移轉並非無償（如買賣或借貸、清償等法律關係）之事實者，自應負舉證責
    任。再按清償代墊之款項與贈與，客觀上均係當事人之一方將金錢所有權移轉於
    他方，所不同者在於當事人雙方如何約定，如約定係清償代墊之款項者即非屬贈
    與，如約定無償給與者則為贈與；唯後者始為贈與稅課徵之標的。按當事人主張
    之事實須負舉證責任，倘所提之證據，不足為其主張事實之證明，自不能認其主
    張為真實，改制前行政法院三十一年判字第五十三號判例著有明文。本件原告及
    參加人主張系爭款項係被繼承人王潔力返還參加人丙○○代墊醫療費、旅費及生
    活費之款項，原告及參加人對丙○○確有代墊上開費用之法律關係之存在自須負
    舉證責任。本件金錢授受之雙方為父子至親，原告及參加人主張丙○○代墊王潔
    力赴美就醫之各該費用，固合於社會之常情，惟原告及參加人仍須以其他之證據
    證明上開費用確為丙○○以自有資金所支出。
四、經查，本件原告及參加人主張丙○○安排被繼承人王潔力赴美就醫，王潔力並於
    生前償還丙○○代墊之旅費八四三、九０八元、醫療費用七四四、四六四元、生
    活費用九五四、０００元，合計二、五四二、三七二元等情，並提出旅行社出具
    之旅費證明、吳家庭醫學中心出具之醫療費用收據及租屋合約書等影本為證。上
    開證據之真實性雖為被告所不爭執，惟上開證物，原告在被繼承人王潔力之遺產
    稅事件中亦曾提示，主張上開費用非屬行為時遺產及贈與稅法第十五條第一項第
    二款所規定之被繼承人死亡前三年內贈與，經最高行政法院九十年度判字第一八
    ０號判決以該等資料未能證明各該費用係由參加人丙○○代墊為由，而駁回其訴
    確定在案，此有上開判決影本附原處分卷足稽。雖本件原告於原審將該等資料再
    送外國公證人簽證，惟依其簽證內容，亦僅證明系爭金額係經由參加人丙○○之
    手支付，並無資金來源證明，仍無法證明系爭金額確係由參加人丙○○以自有資
    金支付，更未能證明王潔力生前出售土地收取之價款（系爭金額係土地價款之一
    部分），轉入其繼承人即參加人丙○○帳戶，係用以清償上開費用。又原告及參
    加人主張上開費用支付當時，被繼承人已年邁並重症在身，並無正式職業，亦未
    經營其他事業，並無可觀之所得或收入，亦無鉅額或相當之存款可供支應，足堪
    證明被繼承人於重病期間赴美就醫所生之龐大費用，被繼承人並無足夠之支付能
    力（資金），該項費用係由子女所墊付，應無疑義云云。然縱使原告主張王潔力
    赴美就醫當時，並無資力支付其旅費、醫療費及生活費屬實，亦不能以此即推論
    該費用必然由其子女所墊付，則本件原告及參加人既無法舉證證明丙○○係以自
    有資金支付上開費用，揆諸前揭說明，其既未盡舉證之責任，自難為其有利之認
    定。
五、綜上所述，原告及參加人所提之證據，尚不足為其主張事實之證明，自不能認其
    主張為真實，本件原告及參加人既無法舉證證明丙○○係以自有資金支付上開費
    用，即未盡其舉證之責任，自難為其有利之認定。被告認定上開費用屬贈與，並
    據以核定贈與稅，揆諸首揭法律規定，並無違誤。訴願決定予以維持，亦無不合
    。原告起訴意旨就此部分求為撤銷，為無理由，應予駁回。
六、據上論結，本件原告之訴為無理由，爰依行政訴訟法第一百九十五條第一項後段
    、第九十八條第三項前段、第一百零四條、民事訴訟法第八十五條第一項前段，
    判決如主文。
中　　　華　　　民　　　國    九十三　　年　  　四　　　月　　二十一　　日
                              高雄高等行政法院第一庭
                                          審判長法官　  楊惠欽
                                          法      官　  簡慧娟
                                          法      官　  李協明
右為正本係照原本作成。
如不服本判決，應於判決送達後二十日內向本院提出上訴書狀，其未表明上訴理由者
，應於提起上訴後二十日內向本院提出上訴理由書（須按對造人數附繕本）；如於本
判決宣示或公告後送達前提起上訴者，應於判決送達後二十日內補提上訴理由書（須
附繕本）。未表明上訴理由者，逕以裁定駁回。
提起上訴應預繳送達用雙掛號郵票七份（每份三十四元）。
中　　　華　　　民　　　國    九十三　　年　  　四　　　月　　二十一　　日
                                          法院書記官    周良駿
